ACORDAO-COMPLETO-2559205

ACÓRDÃO 9195/2022 ATA 41/2022 - PRIMEIRA CÂMARA

VISTOS, relatados e discutidos estes autos de tomada de contas especial instaurada pelo Ministério do Meio Ambiente em desfavor de Dalton Melo Macambira (gestão 1º/1/2007 a 3/4/2014) , ex-secretário de meio ambiente e recursos hídricos do Estado do Piauí, em razão da não comprovação da boa e regular aplicação dos recursos repassados por meio do Convênio 044/2009, que tinha por objeto a elaboração do Zoneamento Ecológico-Econômico do Estado do Piauí, com maior detalhamento da região dos cerrados piauienses,
ACORDAM os Ministros do Tribunal de Contas da União, reunidos em Sessão da 1ª Câmara, ante as razões expostas pelo Relator, em:
9.1. julgar regulares com ressalva as contas de Dalton Melo Macambira (XXX.291.573-XX) , com fulcro nos art. 1º, inciso I, 16, inciso II, 18 e 23, inciso II, da Lei 8.443/1992, dando-lhe quitação;
9.2. dar ciência deste acórdão ao responsável e ao Ministério do Meio Ambiente.

Tomada de contas especial instaurada pelo Ministério do Meio Ambiente em razão da não comprovação da boa e regular aplicação dos recursos repassados por meio do Convênio 044/2009.

Primeira Câmara

Ministério do Meio Ambiente.

3. Responsáveis: Dalton Melo Macambira (XXX.291.573-XX); Luiz Henrique Sousa de Carvalho (XXX.326.203-XX); Robério Aslay de Araújo Barros (XXX.892.713-XX).

13.1. Ministros presentes: Walton Alencar Rodrigues (Presidente), Benjamin Zymler, Vital do Rêgo (Relator) e Jorge Oliveira.
13.2. Ministros-Substitutos presentes: Augusto Sherman Cavalcanti e Weder de Oliveira.

VITAL DO RÊGO

Adoto como relatório a instrução de mérito elaborada pela Secretaria de Controle Externo de Tomada de Contas Especial - SecexTCE (peça 356) , que contou a anuência do corpo diretivo da unidade técnica (peças 357 e 358) e do Ministério Público junto ao Tribunal de Contas da União (peça 359) , a seguir transcrita com ajustes de forma pertinentes.
INTRODUÇÃO
Cuidam os autos de tomada de contas especial instaurada pelo Ministério do Meio Ambiente em desfavor de Dalton Melo Macambira (gestão 01/01/2007 a 03/04/2014) , Robério Aslay de Araújo Barros (gestão 01/01/2015 a 13/04/2015) e Luiz Henrique Sousa de Carvalho (gestão 01/01/2015 a 02/04/2018) , secretários de meio ambiente e recursos hídricos do Estado do Piauí, em razão da não comprovação da boa e regular aplicação dos recursos repassados por meio do Convênio 044/2009, registro Siafi 715401 (peça 16) , que tinha por objeto a elaboração do Zoneamento Ecológico-Econômico do Estado do Piauí, com maior detalhamento da região dos cerrados piauienses (peça 16) .   
HISTÓRICO
Em 18/02/2020, com fundamento na IN/TCU 71/2012, alterada pela IN/TCU 76/2016 e DN/TCU 155/2016, o dirigente da instituição Ministério do Meio Ambiente autorizou a instauração da tomada de contas especial (peça 188) . O processo foi registrado no sistema e-TCE com o número 1124/2020.
O presente ajuste teve vigência de 30/12/2009 a 30/04/2014 (peça 72) , com prazo para apresentação da prestação de contas em 30/06/2014.
O Convênio de registro Siafi 715401 foi firmado no valor de R$ 425.312,80, sendo R$ 350.000,00 à conta do concedente e R$ 75.312,80 referentes à contrapartida do convenente. Os repasses efetivos da União totalizaram R$ 405.603,15, creditados na conta vinculada em 22/04/2010. Houve devolução do saldo da conta vinculada em 02/07/2015, no valor de R$ 88.325,02 (peça 207) .
A prestação de contas e complementações enviadas foram analisadas por meio dos documentos constantes nas peças 84, 111, 114, 117, 118, 130, 138, 143, e 162.
O fundamento para a instauração da Tomada de Contas Especial, conforme consignado na matriz de responsabilização elaborada pelo tomador de contas, foi a constatação da seguinte irregularidade: 
Não comprovação da boa e regular execução dos recursos repassados no âmbito do Convênio SEDR nº 044/2009 além do não recolhimento dos recursos oriundos da não comprovação da execução de parte das metas/etapas do plano de trabalho e glosas de despesas não autorizadas ou permitidas no plano de trabalho do convênio.
Os responsáveis arrolados na fase interna foram devidamente comunicados e, diante da ausência de justificativas suficientes para elidir a irregularidade e da não devolução dos recursos, instaurou-se a tomada de contas especial.
No relatório (peça 198) , o tomador de contas concluiu que o prejuízo importaria no valor original de R$ 121.954,13, imputando-se a responsabilidade a Dalton Melo Macambira, secretário de meio ambiente e recursos hídricos, no período de 01/01/2007 a 03/04/2014, na condição de gestor dos recursos, Robério Aslay de Araújo Barros, secretario de meio ambiente e recursos hídricos, no período de 01/01/2015 a 13/04/2015, na condição de gestor dos recursos, e Luiz Henrique Sousa de Carvalho, secretário de estado do meio ambiente e recursos hídricos, no período de 01/01/2015 a 02/04/2018, na condição de gestor dos recursos.
Em 02/12/2020, a Controladoria-Geral da União emitiu o relatório de auditoria (peça 201) , em concordância com o relatório do tomador de contas. O certificado de auditoria e o parecer do dirigente do órgão de controle interno concluíram pela irregularidade das presentes contas (peças 202 e 203) .
Em 09/12/2020, o ministro responsável pela área atestou haver tomado conhecimento das conclusões contidas no relatório e certificado de auditoria, bem como do parecer conclusivo do dirigente do órgão de controle interno, manifestando-se pela irregularidade das contas, e determinou o encaminhamento do processo ao Tribunal de Contas da União (peça 204) .
Uma vez remetidos os autos a este Tribunal para fins de apreciação e julgamento, em sede de instrução preliminar (peça 208) , a análise dos pressupostos de procedibilidade previstos na IN/TCU 71/2012 verificou que não havia óbices que impedissem o prosseguimento desta tomada de contas especial, uma vez que não se configurou o transcurso de mais de dez anos entre o fato gerador e a primeira notificação válida dos responsáveis pela autoridade administrativa competente. Verificou-se, ainda, que o valor atualizado do débito apurado (sem juros) em 01/01/2017 era superior ao valor mínimo de alçada vigente nesta Corte de Contas. Por fim, foram encontrados outros processos no Tribunal com o responsável Dalton Melo Macambira.
Na sequência procedeu-se ao exame técnico dos elementos fáticos e jurídicos relacionados ao feito, com vistas a propiciar o estabelecimento de parâmetros processuais objetivos para a adequada apuração dos fatos, identificação dos responsáveis e quantificação do dano para fins de ressarcimento, nos seguintes termos (peça 208, p. 3-6) :
EXAME TÉCNICO
14. A presente tomada de contas especial foi autuada diante da não comprovação e boa regular aplicação dos recursos do Convênio 044/2009 (715401) , que tinha por objeto a elaboração do Zoneamento Ecológico-Econômico do Estado.
15. De acordo com tomador de contas (peça 198) , o prejuízo aos cofres federais alcançou o valor de R$ 121.954,13, resultado da: i) não execução de metas/etapas avençadas (R$ 61.840,28) ; ii)  realização de despesas não rastreáveis e/ou não autorizadas (R$ 40.349,57) ; e iii) pagamentos realizados fora do prazo de vigência do ajuste e também antes da emissão do documento fiscal (R$ 19.764,28) .
16. Ainda de acordo com o tomador de contas, a responsabilidade pelo prejuízo deve recair solidariamente sobre os secretários de meio ambiente estadual Dalton Melo Macambira (gestão 01/01/2007 a 03/04/2014) , Robério Aslay de Araújo Barros (gestão 01/01/2015 a 13/04/2015) e Luiz Henrique Sousa de Carvalho (gestão 01/01/2015 a 02/04/2018) .
Da não execução de metas e etapas pactuadas
17. Consta dos autos que o cronograma físico do ajuste é composto por 4 metas (peça 84, quadro 2) .
18. De acordo com a Nota Técnica 07/2017 (peça 117) , o convenente não apresentou a documentação necessária para comprovar a execução de parte das metas ajustadas (meta 1, etapas 2 e 3, e metas 3 e 4, compostas de apenas 1 etapa) , conforme sintetizado a seguir:
	Meta 1
	Execução técnica
	Valor do débito (R$) 

	Etapa 2
	Parcial - o produto 1 do Termo de Referência 1 ('plano de trabalho' da consultoria) não consta no Siconv.
	9.867,00

	Etapa 3
	Parcial - o Produto 4 do Termo de Referência 1 (mapa final de subsídios à gestão territorial e às diretrizes finais de uso e ocupação do território) não consta no Siconv.
	19.734,00

	Meta 3
	Execução técnica
	Valor do débito (R$) 

	Etapa 1
	Parcial - o produto 5 do Termo de Referência 2 (construção do sítio eletrônico) não foi comprovado e não consta no Siconv.
	7.533,33*

	Meta 4
	Execução técnica
	Valor do débito (R$) 

	Etapa 1
	Não há evidências de cumprimento
	25.705,97

	Total
		61.840,28

* O produto 5 do TR2 é composto por 3 itens, sendo que somente um (elaboração do site) não foi comprovado, assim, foi considerado como valor devido o valor equivalente a 1/3 (R$ 7.533,33) do valor total pago pelo produto (R$ 22.600,00) .
19. A Diretriz 011/2012, elaborada pela Comissão Gestora do Sistema de Gestão de Convênios e Contratos de Repasse - Siconv, aprovou, em 14/08/2012, deliberação segundo a qual 'a apresentação da prestação de contas de convênios, contratos de repasse e termos de parceria se dê, exclusivamente, por meio do SICONV, por força do art. 13 do Decreto nº 6.170, de 2007, e do art. 3º das Portarias nº  127, de 2008, e nº 507, de 2011'.
20. Cumpre notar que o normativo em comento tem o condão de regular a sistemática de apresentação da prestação de contas da avença, visto que sua publicação, ocorrida em 14/08/2012, ocorreu em momento anterior ao termo final da vigência do ajuste, ocorrido em 30/04/2014. 
21. Ademais, o instrumento do ajuste prevê (peça 16) não apenas a obrigação de o convenente incluir regularmente no Siconv, e manter atualizadas, as informações e os documentos relativos ao convênio (cláusula segunda, alínea 'z') , como também a de lançar no referido sistema as informações atinentes à prestação de contas da avença (cláusula décima primeira, parágrafo primeiro) .
22. É de se supor, portanto, que os responsáveis estavam cientes da sistemática em tela, sendo que tal obrigação foi objeto de solicitações específicas da concedente (peças 82, 83, 112, 115) , sendo exatamente o descumprimento de tal sistemática o motivo para a rejeição das justificativas apresentadas na fase interna pelo responsável Dalton Melo Macambira, consoante destacado no item 8 do Parecer 94/2018 (peça 143) .
23. A não apresentação da documentação em tela e, portanto, a não comprovação da boa e regular utilização dos recursos públicos colocados à disposição do convenente, gera presunção relativa de dano ao erário, o que impõe a citação do gestor faltoso para que apresente esclarecimentos sobre a irregularidade. 
Da realização de despesas não rastreáveis e/ou não autorizadas
24. Consta dos autos (peça 138, item 3) que o convenente realizou despesas não lançadas na conta corrente específica no valor de R$ 75.064,57. Sobre esse montante, o concedente afastou o débito em relação ao valor de R$ 34.675,00, sob o argumento de que tais despesas puderam ser rastreadas no Siconv, embora pagas por intermédio de outra conta corrente.
25. A diferença entre os valores destacados evidenciou a realização de despesas não autorizadas, que perfazem o montante de R$ 40.389,57. O valor em questão reflete o saldo apurado das receitas e despesas do ajuste, a seguir apresentado.
	Parecer Financeiro 040/2018
		
	Receitas
					
	Repasses do Concedente
			350.000,00

	Contrapartida
				75.312,80

	Rendimentos (22/04/2010 a 29/05/2015) 
		80.786,17

						506.098,97

	Despesas
				
	Lançadas na conta corrente do convênio
		21.479,38

	Não lançadas na conta corrente do convênio
	34.675,00

	Serviços
					321.270,00

						377.424,38

	Resultado
				
	Receitas
					506.098,97

	Despesas
					 (377.424,38) 

	Resultado
					128.674,59

	Valor devolvido aos cofres federais
				 (88.325,02) 

						40.349,57

26. A realização de despesas não autorizadas dá ensejo à presunção de desvio de recursos públicos e justifica a citação do responsável para que preste os esclarecimentos devidos. A diferença observada entre os valores indicados, no total de R$ 40,00, deve ser utilizada em favor da defesa, resultando disso que a citação deve ocorrer pelo valor de R$ 40.349,57.
Dos pagamentos realizados fora do prazo de vigência do ajuste e também antes da emissão do documento fiscal
27. A esse respeito, o concedente propõe a glosa dos valores referentes aos pagamentos das notas fiscais 6802 e 1584 (Parecer 156/2019, peça 162) , no total de R$ 19.764,28, uma vez que a nota fiscal: i)  a NF 6802 (R$ 9.720,00) foi paga depois da vigência do ajuste (paga no dia 22/07/2014, vigência encerrada em 30/04/2014) ; e ii) a NF 1584 (R$ 10.044,28) foi paga antes da emissão do documento fiscal (paga no dia 15/03/2013, emissão em 09/05/2013) .
28. O parecer elaborado na fase interna (peça 162) propõe a glosa dos valores, mas não se pronuncia sobre as circunstâncias em que tais falhas ocorreram. A rigor, a obrigação de ressarcir somente se impõe quando o fato provoca dano. Essa, aliás, é a linha sustentada pela jurisprudência do TCU, havendo vários precedentes no sentido de que a condenação à restituição dos valores somente ocorre caso não reste comprovada a pertinência das despesas realizadas no objeto conveniado (Boletim de Jurisprudência 362/2021; Acórdão 912/2014-TCU-Plenário, Min. Benjamin Zymler; Acórdão 7427/2016-TCU-Segunda Câmara, Min. Vital do Rêgo; Acórdão 8300/2020-TCU-Segunda Câmara, Min. Ana Arraes; Acórdão 10530/2018-TCU-Primeira Câmara, Min. Benjamin Zymler; Acórdão 7427/2016-TCU-Segunda Câmara, Min. Vital do Rêgo; Acórdão 5674/2015-TCU-Segunda Câmara, Min. Vital do Rêgo; Acórdão 2307/2017-TCU-Segunda Câmara, Min. José Múcio Monteiro; Acórdão 2934/2011-TCU-Primeira Câmara, Min. Walton Alencar Rodrigues) .
29. Diante da falta de informações a respeito e da inversão do ônus da prova que se verifica nos processos de tomada de contas especial, será proposta a citação dos responsáveis, para que se manifestem sobre a pertinência dos gastos com o objeto do ajuste. 
Do responsável pelas irregularidades constantes dos autos
30. Como visto, o termo final da vigência do ajuste ocorreu no dia 30/04/2014, sendo de trinta dias, contados do término da vigência ou do último pagamento efetuado, o prazo máximo previsto para o cumprimento da obrigação de apresentar a prestação de contas final, a teor do disposto na cláusula décima primeira do instrumento da avença (peça 15, p. 8) .
31. Apesar do exposto, consta do relatório do tomador de contas (peça 198) que o prazo final para a apresentação da prestação de contas foi o dia 15/08/2015. Infere-se das informações constantes do aludido relatório (itens 2.6.5 e seguintes) que tal circunstância teve origem em problemas técnicos relacionados ao Sinconv, não solucionados oportunamente pelo Serpro (item 2.6.6) .
32. A contextualização ora apresentada se faz necessária, tendo em vista a proposta de responsabilização sugerida pelo tomador de contas (peça 198, item 2.5) , que abrange não apenas o signatário da avença, Dalton Melo Macambira, cuja gestão cobriu o período de 01/01/2007 a 03/04/2014, como também os seus sucessores, Robério Aslay de Araújo Barros, que atuou de modo interino no período de 01/01/2015 a 13/04/2015, e Luiz Henrique Sousa de Carvalho, que exerceu as atribuições de secretário entre 01/01/2015 e 02/04/2018.
33. Verifica-se inicialmente que o último pagamento realizado com recursos do ajuste ocorreu em 18/06/2014 (peça 207) , o que significa dizer que estes últimos dois gestores não executaram despesas no âmbito do ajuste. Ademais, resta evidenciado que houve a efetiva apresentação da prestação de contas final da avença (peça 207, item 2.6.13) , afastando, portanto, a corresponsabilidade do sucessor, a teor do que ensina a Súmula TCU 230.
34. Resta do exposto que a responsabilidade pelos prejuízos apurados na presente tomada de contas especial deve ser atribuída de modo exclusivo ao signatário da avença, Dalton Melo Macambira.
35. Em virtude do que foi exposto, será proposta a citação de Dalton Melo Macambira pelo valor de R$ 121.954,13, em face do prejuízo provocado ao erário diante da não execução de parte das metas e etapas pactuadas, realização de despesas não autorizadas e pagamento de despesas fora do prazo de vigência do ajuste e também antes da emissão do documento fiscal pertinente.
Em vista do exame técnico realizado, foi proposta a citação do responsável Dalton Melo Macambira, nos seguintes termos:
PROPOSTA DE ENCAMINHAMENTO
43. Diante do exposto, submetem-se os autos à consideração superior, propondo:
a) realizar a citação de Dalton Melo Macambira (CPF: XXX.291.573-XX) , com fundamento nos arts. 10, § 1º, e 12, incisos I e II, da Lei nº  8.443/1992, c/c o art. 202, incisos I e II, do RITCU, para que, no prazo de 15 (quinze) dias, em decorrência da conduta praticada, apresente alegações de defesa e/ou recolha, aos cofres especificados, a quantia abaixo indicada, atualizada monetariamente a partir da respectiva data até o efetivo recolhimento, abatendo-se na oportunidade as quantias eventualmente ressarcidas, na forma da legislação em vigor, que geraram as irregularidades demonstradas a seguir:
Irregularidade 1: não execução de metas e etapas pactuadas no âmbito do Convênio 044/2009 (Siafi 715401) .
Dispositivos violados: Constituição Federal, arts. 37, caput, e 70, parágrafo único; Lei nº  8.666/1993, art. 3º; Decreto-Lei nº 200/1967, art. 93; Decreto nº 93.872/1986, art. 66.
	Data de Ocorrência
	Valor Histórico (R$) 

	22/04/2010
	61.840,28

Cofre para recolhimento: Tesouro Nacional
Conduta: não executar as metas e etapas previstas no Convênio 044/2009 (Siafi 715401) de acordo com o previsto.
Nexo de causalidade: a não execução das metas e etapas previstas no Convênio 044/2009 (Siafi 715401) resultou em prejuízo aos cofres federais no valor histórico de R$ 61.840,28.
Culpabilidade: não há excludentes de ilicitude, de culpabilidade e de punibilidade. É razoável supor que o responsável tinha consciência da ilicitude de sua conduta. Era exigível conduta diversa da praticada, qual seja, executar as metas e etapas previstas no Convênio 044/2009 (Siafi 715401) de acordo com o previsto.
Irregularidade 2: pagamento de despesas não autorizadas com recursos do Convênio 044/2009 (Siafi 715401) .
Dispositivos violados: Constituição Federal, arts. 37, caput, e 70, parágrafo único; Lei nº  8.666/1993, art. 3º; Decreto-Lei nº 200/1967, art. 93; Decreto nº 93.872/1986, art. 66.
	
	Data de Ocorrência
	Valor Histórico (R$) 

	22/04/2010
	40.349,57

Cofre para recolhimento: Tesouro Nacional
Conduta: realizar despesas não autorizadas com recursos do Convênio 044/2009 (Siafi 715401) .
Nexo de causalidade: a realização de despesas não autorizadas com recursos do Convênio 044/2009 (Siafi 715401) resultou em prejuízo no valor histórico de R$ 40.349,57.
Culpabilidade: não há excludentes de ilicitude, de culpabilidade e de punibilidade. É razoável supor que o responsável tinha consciência da ilicitude de sua conduta. Era exigível conduta diversa da praticada, qual seja, realizar apenas as despesas autorizadas com recursos do Convênio 044/2009 (Siafi 715401) .
Irregularidade 3: pagamento de despesas fora do prazo de vigência do Convênio 044/2009 (Siafi 715401) e também antes da emissão do respectivo documento fiscal, sem indicativo de que tenham sido realizadas no objeto do ajuste.
Dispositivos violados: Constituição Federal, arts. 37, caput, e 70, parágrafo único; Lei nº  8.666/1993, art. 3º; Decreto-Lei nº 200/1967, art. 93; Decreto nº 93.872/1986, arts. 36, § 2º, alínea 'c', 38 e 66; Portaria Interministerial 127/2008, arts. 39, inciso VI, e 50, § 3º, inciso V; Portaria Interministerial 507/2011, arts. 52, inciso VI, e 64, § 3º, inciso V.
	Data de Ocorrência
	Valor Histórico (R$) 

	15/03/2013
	10.044,28

	22/07/2014
	9.720,00

Cofre para recolhimento: Tesouro Nacional
Conduta: realizar pagamento de despesas fora do prazo de vigência do Convênio 044/2009 (Siafi 715401) e também antes da emissão do respectivo documento fiscal.
Nexo de causalidade: o pagamento de despesas fora do prazo de vigência do Convênio 044/2009 (Siafi 715401) e também antes da emissão do respectivo documento fiscal, sem indicativo de que referidas despesas tenham sido realizadas no objeto do ajuste, resultou em prejuízo ao erário no valor histórico de R$ 19.764,28.
Culpabilidade: não há excludentes de ilicitude, de culpabilidade e de punibilidade. É razoável supor que o responsável tinha consciência da ilicitude de sua conduta. Era exigível conduta diversa da praticada, qual seja, realizar pagamento de despesas apenas no objeto do ajuste, observando o prazo de vigência do Convênio 044/2009 (Siafi 715401) e a emissão prévia do respectivo documento fiscal.
Em cumprimento ao pronunciamento da Unidade Técnica, proferido em 05/05/2022 (peça 210) , foi efetuada citação do responsável, que apresentou a defesa lançada às peças 218-338.
A defesa apresentada pelo responsável suscitou aspectos preliminares e de mérito. Em relação ao mérito, ponderou que os documentos existentes nos autos comprovariam a execução do objeto e que houve devolução dos valores classificados como despesas não autorizadas. Por fim, em relação às NF 6802 e 1584, alegou que a primeira foi paga depois do fim do seu mandato e que a NF 1584 foi emitida em substituição a um outro documento fiscal, cancelado em 15/03/2013.
Diante dos argumentos apresentados, a instrução à peça 340 propôs a realização de diligência ao Ministério do Meio Ambiente, para que o órgão apresentasse os seguintes esclarecimentos:
PROPOSTA DE ENCAMINHAMENTO
27. Diante do exposto, submetemos os autos à consideração superior, propondo ao Tribunal:
realizar diligência ao Ministério do Meio Ambiente, com fundamento nos arts. 10, § 1º, e 11 da Lei nº 8.443/1992, c/c os arts. 157 e 187, caput e parágrafo único do RITCU, art. 10, § 1º, da Instrução Normativa TCU nº 71/2012, e art. 4º, inciso I, da Decisão Normativa nº 155/2016, para que o órgão, no prazo de 15 (quinze) , no âmbito do Convênio 044/2009, registro Siafi 715401:
informe de forma fundamentada se, sob o aspecto material, os documentos juntados às peças 219-285 dos autos contêm informações suficientes para comprovar a execução das metas e etapas do Convênio 044/2009, registro Siafi 715401, relacionadas ao débito de R$ 61.840,28, resultado da ausência de avaliação pelo órgão concedente quanto ao cumprimento desses objetivos em virtude do não lançamento das informações pertinentes no Siconv, de acordo com Nota Técnica 07/2017 (peça 117) ;
informe de forma fundamentada se, sob o aspecto material, os elementos constantes do sítio eletrônico  https://sites.google.com/site/zoneamentoeepiaui/ contêm informações suficientes para comprovar a execução das metas e etapas do Convênio 044/2009, registro Siafi 715401, relacionadas ao débito de R$ 61.840,28, resultado da ausência de avaliação pelo órgão concedente quanto ao cumprimento desses objetivos em virtude do não lançamento das informações pertinentes no Siconv, de acordo com Nota Técnica 07/2017 (peça 117) e análise constante do Parecer 94/2018 (peça 143) ;
caso não elidido o débito acima, no valor de R$ 61.840,28, informe de forma fundamentada a fração do débito não elidida, indicando os motivos pelos quais os elementos referidos nos itens anteriores não se mostram suficientes para afastar o débito em sua totalidade;
informe de modo detalhado as datas e os valores correspondentes em relação às despesas não autorizadas, que, de acordo com o Parecer Técnico 40/2018 (peça 138) , totalizaram o montante de R$ 40.349,57;
informe o nome, número de inscrição no CPF e função do responsável por ordenar as despesas realizadas com os recursos repassados por meio do Convênio 044/2009 entre os dias 03/04/2014 e 01/01/2015, período compreendido entre o fim da gestão de Dalton Melo Macambira e o início da gestão de Luiz Henrique Sousa de Carvalho; e
designe um interlocutor do Ministério do Meio Ambiente que conheça da matéria para dirimir eventuais dúvidas, informando nome, função/cargo, e-mail e telefone de contato.
A comunicação processual proposta foi realizada em cumprimento ao pronunciamento do relator, proferido em 21/07/2022 (peça 343) , tendo o Ministério do Meio Ambiente encaminhado a manifestação de elevada qualidade técnica acostada às peças 349-354.
EXAME TÉCNICO
Como visto, a presente tomada de contas especial foi instaurada diante da não comprovação da boa e regular aplicação dos recursos repassados ao Estado do Piauí para a elaboração do zoneamento ecológico-econômico do Estado, objeto do Convênio 044/2009, tendo o tomador de contas atribuído o prejuízo, no valor histórico de R$ 121.945,13, aos secretários estaduais Dalton Melo Macambira, Robério Aslay de Araújo Barros e Luiz Henrique Sousa de Carvalho. 
A análise lançada à peça 208 registrou que o débito em apreço resultava de três irregularidades: i) não apresentação da documentação necessária para comprovar a execução de parte das metas ajustadas; ii) realização de despesas não rastreáveis/autorizadas; iii) pagamentos realizados fora do prazo de vigência do ajuste (NF 6802) e antes da emissão do documento fiscal (NF 1584) .
A análise à peça 208 concluiu que a responsabilidade nos autos deveria estar restrita ao secretário Dalton Melo Macambira (01/02/2007 a 03/04/2014) e afastou a responsabilidade dos secretários sucessores Robério Aslay de Araújo Barros e Luiz Henrique Sousa de Carvalho, após verificar que referidos agentes não executaram despesas no âmbito do ajuste e que houve efetiva apresentação da prestação de contas final da avença.
Citado, o secretário Dalton Melo Macambira apresentou elementos que deram ensejo à diligência acima referida, por meio da qual o órgão concedente, ao se manifestar, afastou parte das pendências apontadas e concluiu não haver elementos suficientes para se pronunciar conclusivamente em relação à segunda.
Da análise da manifestação apresentada por Dalton Melo Macambira - questões preliminares
O responsável apresentou a defesa lançada às peças 218-338 por meio de advogado regularmente constituído (peça 216) .
Em preliminar, a defesa tece considerações sobre prazo prescricional, com base no entendimento aplicado pelo TCU em face do prazo quinquenal previsto pelo Código Tributário Nacional e das alterações promovidas na Lei de Improbidade Administrativa pela Lei 14.320/2021.
Ainda segundo a defesa, a regra prescricional mais benéfica deve ser aplicada ao responsável, tendo assim ocorrido a prescrição da pretensão sancionadora estatal no caso vertente, uma vez que não houve interrupção dos prazos nos autos e houve transcurso de tempo superior a 8 (oito) anos entre a data de saída do gestor do cargo (03/04/2014) e a sua primeira citação (22/05/2022) . 
A defesa também sustenta estar prescrita a pretensão punitiva do TCU quanto à não comprovação da regular aplicação dos recursos repassados (1ª irregularidade) , com o argumento de que entre as irregularidades ocorridas em 22/04/2010 e a data da notificação houve prazo superior a 12 anos, bem que o "defendente não tomou conhecimento da existência de qualquer irregularidade [...] e, após sua exoneração em 03/04/2014 até a presente data a única vez que recebeu uma comunicação foi essa para apresentar defesa no prazo de 15 dias".
Como é sabido, a pretensão persecutória do Estado, punitiva (sancionatória) e ressarcitória, foi recentemente analisada pelo Supremo Tribunal Federal, no Recurso Extraordinário - RE 636.886, mediante o qual foi fixada a tese, com repercussão geral reconhecida, de que "é prescritível a pretensão de ressarcimento ao erário fundada em decisão de Tribunal de Contas" (Tema 899) . Em que pese o questionamento acerca da abrangência da tese ali firmada, no sentido de que se circunscreveria apenas ao processo de execução da condenação imposta pelo TCU (ou seja, inaplicável à pretensão de ressarcimento exercida no processo "conhecimento" da TCE) , verifica-se que o STF, por meio de decisões prolatadas pelas suas duas turmas, tem decidido de forma reiterada que se aplica o prazo prescricional de 5 anos previsto na Lei 9.873/1999 às pretensões sancionatória e ressarcitória a cargo do Tribunal de Contas da União. 
Seja por aplicação direta ou por analogia, a orientação sufragada é no sentido de que o prazo de 5 anos é compatível com a tese de que a ação e a execução prescrevem no mesmo prazo (Súmula 150 do STF) , bem como com o fato de que a Lei 9.873/1999 - que regulamenta o exercício de ação punitiva pela Administração Pública Federal, direta e indireta - regeria integralmente a prescrição no âmbito do TCU. Quanto a este último aspecto, o Ministro Luís Roberto Barroso, no voto exarado no julgamento do MS 32.201, embora tenha advertido que a atuação do TCU, em sua acepção clássica, não se qualifica como exercício do poder de polícia, ressaltou que a Lei 9.873/1999 assumiria vocação regulatória geral da prescrição do exercício da competência sancionadora da Administração Pública, sendo sua disciplina aplicável a qualquer ação punitiva da Administração Pública Federal, exceto àquelas esferas em que exista regulamentação específica. Ademais, em virtude da autonomia científica do Direito Administrativo, não haveria razão plausível para suprimir a omissão da Lei Orgânica do Tribunal de Contas da União, no tocante ao estabelecimento de um prazo prescricional próprio, valendo-se das normas de direito civil, e não das de direito administrativo.
Eis algumas ementas que evidenciam o entendimento predominante do STF:
Ementa: AGRAVO REGIMENTAL EM MANDADO DE SEGURANÇA. TOMADA DE CONTAS ESPECIAL. TRIBUNAL DE CONTAS DA UNIÃO. CONDENAÇÃO A RESSARCIMENTO AO ERÁRIO. PRESCRIÇÃO. MARCO INTERRUPTIVO. ART. 2°, II, DA LEI 9.873/1999. ATO INEQUÍVOCO DE APURAÇÃO DO FATO. DISCUSSÃO. DIREITO LÍQUIDO E CERTO. DEMONSTRAÇÃO. INOCORRÊNCIA. SUBSISTÊNCIA DA DECISÃO AGRAVADA. AGRAVO A QUE SE NEGA PROVIMENTO. I - As razões do agravo regimental são inaptas para desconstituir os fundamentos da decisão agravada, que, por isso, se mantêm hígidos. II - Aplicando-se a regulamentação da Lei 9.873/1999 ao caso concreto, observa-se que a pretensão sancionatória do TCU, em relação aos atos praticados pelo impetrante, levando-se em consideração a ocorrência de 5 causas interruptivas da prescrição, não teria sido fulminada pelo decurso do tempo. III - A pretensão do recorrente, fundada na discussão sobre os fatos apontados como marcos interruptivos da prescrição da pretensão punitiva da Administração Pública, refoge aos estreitos limites do mandamus, ante a ausência de liquidez e certeza do direito pleiteado. IV - Agravo regimental a que se nega provimento. MS 36067 ED-AgR. Órgão julgador: Segunda Turma. Relator (a) : Min. RICARDO LEWANDOWSKI. Julgamento: 18/10/2019
Ementa: AGRAVO REGIMENTAL EM RECLAMAÇÃO. TRIBUNAL DE CONTAS DA UNIÃO. TOMADA DE CONTA ESPECIAL. PRESCRIÇÃO DA PRETENSÃO PUNITIVA. RECONHECIDA EM DECISÃO DO SUPREMO TRIBUNAL FEDERAL. PRESCRITIBILIDADE DO RESSARCIMENTO AO ERÁRIO FUNDADA EM DECISÃO DE TRIBUNAL DE CONTAS. AÇÃO DE IMPROBIDADE ADMINISTRATIVA COM PEDIDO DE RESSARCIMENTO JÁ EM CURSO. AGRAVO REGIMENTAL A QUE SE NEGA PROVIMENTO. I - O acórdão do TCU determinou a formação de processo administrativo para avaliarem, efetivamente, a eventual responsabilização do agravado para o ressarcimento do dano ao erário, contrariando, assim, autoridade desta Corte no MS 35.512/DF, uma vez que houve a concessão da segurança para declarar a ocorrência da prescrição da pretensão punitiva do TCU em relação às infrações imputadas a ele, destacando-se que a União poderia perseguir os valores referentes ao ressarcimento dos danos na esfera judicial. II - Agravo regimental a que se nega provimento. (Rcl 39497 AgR. Órgão julgador: Segunda Turma. Relator (a) : Min. RICARDO LEWANDOWSKI. Julgamento: 10/10/2020) 
Ementa: MANDADO DE SEGURANÇA. DIREITO ADMINISTRATIVO. TRIBUNAL DE CONTAS DA UNIÃO. SERVIDOR DA SECRETARIA DE SAÚDE DO ESTADO DO ACRE. FISCALIZAÇÃO OMISSA E DEFICIENTE NA EXECUÇÃO DE DOIS CONVÊNIOS FIRMADOS ENTRE A SECRETARIA ESTADUAL E O MINISTÉRIO DA SAÚDE. APLICAÇÃO DE MULTA. ARTS. 28, II, E 58, II, DA LEI 8.443/1992. ART. 268, II, DO REGIMENTO INTERNO DO TCU. PRESCRIÇÃO DA PRETENSÃO SANCIONATÓRIA. OCORRÊNCIA. APLICAÇÃO DA LEI 9.873/1999. PRECEDENTES DESTE STF. MEDIDA LIMINAR DEFERIDA E RATIFICADA NO EXAME DE MÉRITO. SEGURANÇA CONCEDIDA PARA AFASTAR A MULTA APLICADA. 1. A prescrição da pretensão punitiva do TCU é regulada pela Lei 9.873/1999, descabendo a aplicação do prazo decenal previsto na legislação civil (art. 205 do Código Civil) . Ao revés, incide o prazo quinquenal previsto na Lei 9.873/1999 (MS 32201, Rel. Min. Roberto Barroso, PRIMEIRA TURMA, DJe 7/8/2017; MS 35.512-AgR, Rel. Min. Ricardo Lewandowski, SEGUNDA TURMA, DJe 21/6/2019) . 2. In casu, na linha do parecer apresentado pelo Ministério Público Federal e da decisão liminar de minha lavra, é inequívoca a superação do prazo prescricional quinquenal. Os ilícitos apontados pela Corte de Contas ocorreram em julho de 2006, tendo o processo de auditoria sido instaurado em 9/10/2006. A ordem de citação do responsável para a audiência, por sua vez, ocorreu em 25/6/2007. Entretanto, a decisão condenatória recorrível foi exarada somente em 31/5/2016, data da prolação do Acórdão 3513/2016-TCU-Primeira Câmara. 3. Ex positis, CONCEDO A SEGURANÇA unicamente para afastar a sanção de multa aplicada ao impetrante, nos autos da Tomada de Contas Processo 023.288/2006-0, máxime da ocorrência de prescrição da pretensão punitiva do Tribunal de Contas da União. MS 35940. (Órgão julgador: Primeira Turma. Relator (a) : Min. LUIZ FUX. Julgamento: 16/06/2020) .
Essa orientação também foi seguida nas seguintes decisões monocráticas: MS 36.127-MC/DF e MS 35.940-MC/DF, Rel. Min. Luiz Fux; MS 35.294, MS 35.539/DF e MS 35.971-TP/DF, Rel. Min. Marco Aurélio; MS 34.256 MC/DF, MS 36.054-MC e MS 36.067-MC/DF, Rel. Min. Ricardo Lewandowski.
O Supremo Tribunal Federal tem se pronunciado no sentido de reconhecer não só a aplicação da prescrição quinquenal com fulcro na interpretação da Lei 9.873/1999, mas também a incidência dos marcos interruptivos do prazo prescricional consignados na referida lei, tantas vezes quanto presentes os suportes fáticos (MS 32201, Relator: Min. Roberto Barroso) . 
Entendimento que também foi adotado nas seguintes decisões monocráticas: MS 36.054, MS 34.256-MC, MS 35.512 e MS 36.067-MC, todos de relatoria do Min. Ricardo Lewandowski; MS 35.294, MS 35.539 e MS 35.971-TP, todos de relatoria do Min. Marco Aurélio; MS 32.201, Rel. Min. Roberto Barroso, e MS 36.127-MC e MS 35.940-MC, Min. Luiz Fux.
Em relação ao termo inicial da contagem do prazo prescricional, o caput do art. 1º da Lei 9.873/1999 oferece solução que não destoa do modelo adotado pelo TCU no incidente de uniformização de jurisprudência, em que se examinou a prescrição da pretensão punitiva, nos termos do Acórdão 1441/2016-TCU-Plenário (Rel. Min. Benjamin Zymler) , com a adição da particularidade de explicitar o caso de infrações permanentes ou continuadas:
a) Regra geral: 'data da prática do ato'  (o que equivale a 'ocorrência da irregularidade sancionada') ;
b) Regra especial: 'no caso de infração permanente ou continuada, do dia em que tiver cessado'.
A Lei 9.873/1999, no art. 2º, estabelece as causas interruptivas da prescrição punitiva, consoante abaixo transcrito, já na redação conferida pela Lei 11.941/2009:
Art. 2º Interrompe-se a prescrição da ação punitiva:
I - pela notificação ou citação do indiciado ou acusado, inclusive por meio de edital;
II - por qualquer ato inequívoco, que importe apuração do fato;
III - pela decisão condenatória recorrível.
IV - por qualquer ato inequívoco que importe em manifestação expressa de tentativa de solução conciliatória no âmbito interno da administração pública federal.
O quadro a seguir indica alguns eventos processuais, ocorridos no curso de uma TCE (fase interna e externa) - instaurada em razão de irregularidades na aplicação de recursos da União transferidos a entes subnacionais - que poderiam ser enquadrados nas causas de interrupção da prescrição acima apontadas, sem prejuízo, é claro, de outras ocorrências fáticas elegíveis como marco interruptivo, a depender da forma de proceder de cada entidade ou órgão tomador de contas.
	I - pela notificação ou citação do indiciado ou acusado, inclusive por meio de edital;
	 (i) notificação no âmbito do procedimento administrativo de ressarcimento previamente à instauração da TCE;
 (ii) notificação efetuada pelo órgão tomador de contas acerca da instauração da TCE;
 (iii) citação efetuada pelo TCU.
*Data da ciência da notificação ou citação pelos responsáveis ou de publicação do edital no DOU.

	II - por qualquer ato inequívoco, que importe apuração do fato;
* procedimento que evidencie a apuração dos fatos irregulares, com o objetivo quantificar o dano e identificar possíveis responsáveis.
	 (i) relatório de sindicância ou PAD;
 (ii) relatório de apuração de irregularidades referente ao processo administrativo prévio à instauração da TCE;
 (iii) relatórios de fiscalização, pareceres, despachos, informações e memorandos relacionados à apuração dos fatos irregulares;
 (iv) relatório do tomador de contas;
 (v) relatório do controle interno; 
 (vi) termo de instauração ou designação de instauração da TCE;
 (vii) autuação da TCE no TCU; entre outras causas.
*Há quem inclua nesse grupo diligências que comprovam providências do responsável sobre as irregularidades investigadas.

	III - pela decisão condenatória recorrível.
	 (i) Verifica-se apenas no âmbito do TCU com a data da prolação do acórdão condenatório recorrível.

	IV - por qualquer ato inequívoco que importe em manifestação expressa de tentativa de solução conciliatória no âmbito interno da administração pública federal.
	 (i) pedido de parcelamento;
 (ii) pagamento parcial do débito;
 (iii) qualquer manifestação do responsável que demonstre claramente a sua intenção de recolher o débito.

Bem se vê, portanto, que haveria uma multiplicidade de causas de interrupção da prescrição, conforme se depreende do art. 2º da Lei 9.873/1999. Tal exegese encontra respaldo em precedentes do STF, a exemplo do que se decidiu no julgamento do MS 36067 (Rel. Min. Ricardo Lewandowski) , com destaque para trecho do voto em que o Relator reconhece cinco causas de interrupção da prescrição, in verbis:
 (...) Assim, faz-se necessário levar em consideração que, apesar de os fatos objeto da apuração conduzida pela Corte de Contas remontarem aos anos de 1999 e 2000, período no qual o impetrante era Secretário de Saúde municipal, o Tribunal de Contas da União deu prosseguimento à tomada de contas especial por ter constatado a ocorrência de 5 causas interruptivas da prescrição, a saber: a) relatório de auditoria em conjunto realizada pelo Denasus e pela Secretaria Federal de Controle, lavrado em 06/07/2001, sendo este, certamente, um ato inequívoco que importou a apuração do fato (art. 2º, II, da Lei n. 9.873/1999) ; b)  instauração de Tomada de Contas Especial pelo FNS, ocorrida em 05/10/2005, sendo este também, certamente, um ato inequívoco que importou a apuração do fato  (art. 2º, II, da Lei n. 9.873/1999) ; c) a autuação da presente Tomada de Contas Especial no âmbito do Tribunal de Contas da União, ocorrida em 12/08/2008, sendo este também, certamente, um ato inequívoco que importou a apuração do fato  (art. 2º, II, da Lei n. 9.873/1999) ; d) o ato que ordenou a citação do responsável, ora impetrante, ocorrida em 12/07/2010 (art. 2º, I, da Lei n. 9.873/1999) ; e e) o exercício do poder punitivo ocorrido em 20/06/2012, data da prolação do Acórdão 1563/2012-TCU-Plenário (art. 2º, III, da Lei n. 9.873/1999) .
No caso concreto, tendo como parâmetro a tese firmada pelo STF, no RE 636.886, no sentido de que ambas as pretensões do TCU (sancionatória e ressarcitória) sujeitam-se ao prazo prescricional de 5 anos previsto na Lei 9.873/1999, considerando, ainda, o sistema prescricional descrito na citada lei, inclusive as causas de suspensão e de interrupção da prescrição, temos os seguintes eventos processuais:
data da prática do ato (termo inicial para contagem dos prazos prescricionais) : 26/06/2015, data da efetiva apresentação da prestação de contas final (peça 114, item 8.2.2) .
Nota Técnica 19/2015, de 19/11/2015, apresenta pendências documentais na prestação de contas apresentada (peça 84) ;
Nota Técnica 03/2016, de 29/06/2015, apresenta pendências documentais na prestação de contas apresentada (peça 111) ;
Parecer 01/2017, de 31/05/2017, promove análise financeira da prestação de contas final do ajuste (peça 114) ;
Nota Técnica 07/2017, de 13/06/2017, promove análise complementar à Nota Técnica 03/2017, de 13/06/2017, acerca da prestação de contas do ajuste (peça117) ;
Parecer 50063/2017-MMA, de 26/09/2017, promove análise da prestação de contas financeira do ajuste (peça 118) ;
Ofício Circular 50299-MMA, de 13/10/2017, informa sobre reprovação da prestação de contas (peças 124 e 129) ; 
Parecer 50204/2017-MMA, de 27/12/2017, promove análise da prestação de contas financeira do ajuste (peça 130) ;
Ofício 54459/2017-MMA, de 27/12/2017, notifica sobre análise da prestação de contas (peça 131) ;
Parecer 94/2018-MMA, de 29/03/2018, promove análise da prestação de contas, em face de documentos de defesa (peça 143) ; 
Parecer 40/2018, de 25/04/2018, promove análise da prestação de contas, em face dos esclarecimentos e apresentação de documentos por parte do convenente, bem como da defesa e contestação interposta por Dalton Melo Macambira (peça 138) ;
Ofício 2814/2018-MMA, de 03/05/2018, informa novo valor do débito (peças 150 e 157) ;
Ofício 4404/2019/MMA, de 18/09/2019, dá ciência da existência de débito (peça 168) ;
Parecer 156/2019-MMA, de 24/09/2019, esclarece parâmetros de avaliação aplicados à análise da prestação de contas do ajuste (peça 162) ;
Relatório do Tomador de Contas: 21/07/2020 (peça 198) ;
Relatório de Auditoria: 02/12/2020 (peça 201) ;
Certificado de Auditoria: 02/12/2020 (peça 202) ;
Parecer do dirigente do Controle Interno: 04/12/2020 (peça 203) ;
Pronunciamento Ministerial: 09/12/2020 (peça 204) ;
Ato de ordenação da citação do responsável: 05/05/2022 (peça 210) ;
Ciência da citação: 20/05/2022 (peça 213) ;
Ato de ordenação da diligência à autoridade concedente: 21/07/2022 (peça 343) .
Analisando-se a sequência de eventos processuais enumerados no item anterior, os quais teriam o condão de interromper a prescrição da ação punitiva desta Corte no entender do STF, observa-se que não transcorreu o prazo prescricional de 5 (cinco) anos entre cada evento processual e o seguinte. Portanto, mesmo levando-se em consideração o entendimento do STF, não teria ocorrido a prescrição da pretensão sancionatória e ressarcitória a cargo do TCU.
Por outro lado, especificamente quanto à prescrição da pretensão punitiva, verifica-se que o Acórdão 1441/2016-TCU-Plenário, Relator Ministro Benjamin Zymler, que uniformizou a jurisprudência sobre essa questão, subordinou tal prescrição ao prazo geral indicado no art. 205, do Código Civil, que é de dez anos, contado da data de ocorrência da irregularidade sancionada, nos termos do art. 189, do Código Civil, sendo este prazo interrompido pelo ato que ordenar a citação, a audiência ou a oitiva do responsável.
No caso em exame, não ocorreu a prescrição da pretensão punitiva, uma vez que a irregularidade sancionada ocorreu em 26/06/2015 (peça 114, item 8.2.2) e o ato de ordenação da citação ocorreu em 05/05/2022 (peça 210) .
Portanto, diferente do entendimento esposado pelo responsável, não se configurou a prescrição nem tanto em relação à competência sancionatória deste Tribunal nem quanto em relação ao ressarcimento dos danos ao erário, em virtude do que a preliminar suscitada pela defesa deve ser rejeitada.
Da análise da manifestação apresentada por Dalton Melo Macambira - questões de mérito
No mérito, as alegações de defesa apresentadas pelo responsável devem ser parcialmente acolhidas.
Vale lembrar que o responsável foi citado em virtude da: i) não execução de metas e etapas pactuadas; ii)  pagamento de despesas não autorizadas; iii) pagamento de despesas fora do prazo de vigência e ainda antes da emissão do documento fiscal pertinente (peça 212) .
A primeira irregularidade dizia respeito a etapas das Metas 1, 3 e 4 previstas para a consecução do ajuste. 
A esse respeito, a defesa alega que os documentos juntados aos autos (peças 219-285) , bem assim as informações contidas em https://sites.google.com/site/zoneamentoeepiaui/, comprovam que as metas e etapas pactuadas foram executadas, e que houve "apenas uma falha ao inserir no Siconv, mas que não contamina a execução e não pode ser objeto de devolução de recursos, sob pena de caracterizar enriquecimento sem causa da União".
Consultado pelo TCU (peça 34) , o Ministério do Meio Ambiente concluiu que as informações constantes dos autos permitem afastar três das quatro irregularidades, elidindo o débito no valor de R$ 43.106,28, subsistindo o débito no valor de R$ 19.734,00 (peça 350, itens 4.15 e 4.16) , verbis:
4.15. Resposta: Considerando o que foi relatado anteriormente, as peças 219-285 e o conteúdo disponibilizado no sítio eletrônico https://sites.google.com/site/zoneamentoeepiaui/ permitem atestar a resolução de três das quatro pendências identificadas durante a análise técnica da prestação de contas final do Convênio nº  44/2009 - referentes à Meta 1 - Etapa 2; Meta 3 - Etapa 1; e Meta 4 - Etapa 1 -, que representam um débito de R$ 43.106,28.
4.16. Em relação ao valor restante, R$ 19.734,00, ainda não foi possível atestar a existência do produto 4 previsto no âmbito da Meta 1 - Etapa 3 do Plano de Trabalho do Convênio nº  44/2009. 
A partir das conclusões do órgão concedente, é possível apresentar de forma sintetizada o seguinte panorama em relação à primeira irregularidade:
	Meta 1
	Execução técnica
	Valor do débito (R$) 
	Manifestação do Min. Meio Ambiente (peças 349-354) 

	Etapa 2
	Parcial - o produto 1 do Termo de Referência 1 ('plano de trabalho' da consultoria) não consta no Siconv.
	9.867,00
	Pendência afastada

	Etapa 3
	Parcial - o Produto 4 do Termo de Referência 1 (mapa final de subsídios à gestão territorial e às diretrizes finais de uso e ocupação do território) não consta no Siconv.
	19.734,00
	Pendência não afastada

	Meta 3
	Execução técnica
	Valor do débito (R$) 
	-

	Etapa 1
	Parcial - o produto 5 do Termo de Referência 2 (construção do sítio eletrônico) não foi comprovado e não consta no Siconv.
	7.533,33*
	Pendência afastada

	Meta 4
	Execução técnica
	Valor do débito (R$) 
	-

	Etapa 1
	Não há evidências de cumprimento
	25.705,97
	Pendência afastada

	Total
	61.840,28
	19.734,00

	A tabela original lançada no item 18 da instrução à peça 208.
Quanto à segunda irregularidade, a defesa alega que o gestor não pode ser responsabilizado pelo pagamento de despesas não autorizadas com recursos do ajuste, em essência, porque se a devolução realizada aos cofres federais não contemplou todo o montante devido, tal devolução ocorreu depois do momento em que o gestor deixou o cargo, verbis:
 (...) o defendente foi gestor da Secretaria do Meio Ambiente e Recursos Hídricos de 01/01/2007 a 03/04/2014, consoante se infere da descrição constante do item 16 da peça 208. A questão relativa aos rendimentos da aplicação e da devolução ultrapassam o período em que o defendente foi gestor, haja vista que conforme especificação contida na peça 138, item 3, o período em que houve rendimentos de aplicação foi de 22/04/2010 a 29/05/2015, data em que foi efetivada a devolução dos recursos de aplicação (R$ 88.325,02) . Logo, por questão de lógica se a devolução ocorreu a menor a responsabilidade não é do defendente, haja vista que quando o convênio encerrou sua vigência esse não era mais gestor do órgão, vez que sua exoneração ocorreu em 03/04/2014. (grifos do original) 
Consultado pelo TCU, o órgão concedente informou que não foi possível identificar as despesas e as datas correspondentes em relação às despesas não autorizadas, correspondentes ao valor de R$ 40.349,57 (peça 351, item 4.1) , verbis:
Em análise dos extratos bancários referente à Agência/Conta 3791-5/8220-1 do Convênio em tela, constata-se as despesas totais dos extratos bancários no montante de R$ 417.773,95, que deduzidas do valor total de despesas de R$ 377.424,38, conforme informadas no item 25 do Processo TC Processo 046.991/2020-4, resulta na referida parcela de R$ 40.349,57; assim, verificando os comprovantes fiscais de serviços e bens adquiridos registrados nos Relatórios de Execução da Plataforma +Brasil, não se logrou, contudo, êxito em identificar as despesas e datas correspondentes ao valor de R$ 40.349,57, havendo também inconsistência no valor total de despesas registradas de R$ 337.284,28 no Relatório de Receita e Despesa do Plano de Trabalho.
O argumento da defesa de que o gestor não pode ser responsabilizado pela devolução a menor dos recursos do ajuste não tem relação com o cerne da falha, que trata da ausência da comprovação das despesas realizadas.
De todo modo, a declarada impossibilidade de o órgão concedente identificar a data em que ocorreram as despesas irregulares e mesmo a natureza dessas despesas obsta a responsabilização do gestor no caso vertente, porquanto deixa de ser possível vincular a sua conduta ao resultado danoso.
Conforme destacado no item 28 do exame técnico realizado à peça 208, a glosa proposta pelo concedente (peça 162) não é acompanhada das circunstâncias em que as falhas ocorreram, sendo importante lembrar que a obrigação de ressarcir somente se impõe quando o fato provoca dano, linha esta obviamente perfilhada por esta Corte de Contas, segundo a qual a condenação à restituição dos valores somente ocorre caso não reste comprovada a pertinência das despesas realizadas no objeto conveniado (Boletim de Jurisprudência 362/2021; Acórdão 912/2014-TCU-Plenário, Min. Benjamin Zymler; Acórdão 7427/2016-TCU-Segunda Câmara, Min. Vital do Rêgo; Acórdão 8300/2020-TCU-Segunda Câmara, Min. Ana Arraes; Acórdão 10530/2018-TCU-Primeira Câmara, Min. Benjamin Zymler; Acórdão 7427/2016-TCU-Segunda Câmara, Min. Vital do Rêgo; Acórdão 5674/2015-TCU-Segunda Câmara, Min. Vital do Rêgo; Acórdão 2307/2017-TCU-Segunda Câmara, Min. José Múcio Monteiro; Acórdão 2934/2011-TCU-Primeira Câmara, Min. Walton Alencar Rodrigues) .
Não fosse o bastante, vê-se que as últimas despesas realizadas com recursos do ajuste ocorreram em 18/06/2014 (peça 207) , depois do fim da gestão do responsável, ocorrida em 03/04/2014, de sorte que sequer é possível dizer que tais despesas foram ordenadas pelo responsável.
Verifica-se que tais despesas também foram objeto do quinto quesito da diligência enviada ao concedente, que afirmou não ser possível afirmar quem as ordenou, (peças 350, item 4.20, e 351, item 4.2) , verbis:
Peça 350, item 4.20. Resposta: Após a exoneração do Sr. Dalton Melo Macambira do cargo de Secretário Estadual do Meio Ambiente e Recursos Hídricos, foi nomeado interinamente para o posto o Sr. Demócrito Chagas Barreto, não sendo possível afirmar, contudo, apesar das tentativas de contato junto à SEMARH, que ele tenha atuado como ordenador de despesas do Convênio nº  44/2009 no período entre 03/04/2014 a 01/01/2015.
Peça 351, item 4.2. Cabe assinalar, entretanto, que a atribuição de ordenador de despesas para os gestores supracitados no período de 03/04/2014 a 01/01/2015 não consta dos autos e não foi localizada em site oficial do Governo do Piauí, mas presume-se que sejam análogas ao signatário do convênio em comento, já arrolado no processo, senhor Dalton Melo Macambira.
Pelo que se verifica, o concedente não possui informações sobre quem ordenou as despesas realizadas entre 03/04/2014, data do término da gestão do responsável Dalton Melo Macambira, e o dia 01/01/2015, data do início da gestão dos sucessores arrolados na fase interna, de sorte que não há amparo para se atribuir a responsabilidade por tais dispêndios a qualquer dos gestores inicialmente arrolados nos autos.
Quanto à terceira e última irregularidade, relacionada ao pagamento da NF 6802 depois do fim da vigência do ajuste e da NF 1584 antes da emissão do documento fiscal, a defesa alega que o pagamento da primeira ocorreu depois do fim do mandato do responsável e que a segunda foi emitida em substituição à NF 1973, cancelada em 15/03/2013, em razão da alteração da natureza da despesa.
Assiste razão à defesa em ambas as circunstâncias. De acordo com o Parecer 156/2019 (peça 162) , o pagamento da NF 6802 ocorreu em 22/07/2014, portanto, depois do final da vigência do mandato do responsável. Além disso, os documentos às peças 301, 303-309, sustentam a versão de que o pagamento da NF 1584 em 15/03/2013 ocorreu em substituição à NF 1973, cancelada nesse mesmo dia, o que afasta a responsabilidade do prefeito Dalton Melo Macambira em relação ao pagamento do primeiro documento e elide a segunda falha.
Diante do exame técnico realizado, propõe-se o acolhimento parcial das alegações de defesa apresentadas pelo responsável Dalton Melo Macambira, com o afastamento de parte das irregularidades que lhe foram incialmente atribuídas e consequente redução do débito para o valor de R$ 19.734,00, a contar de 30/06/2014.
CONCLUSÃO
Em face da análise promovida na seção "Exame Técnico", verifica-se que o responsável Dalton Melo Macambira não logrou comprovar a boa e regular aplicação de todo o montante de recursos federais sob sua responsabilidade no âmbito do Convênio 044/2009, registro Siafi 715401.
Verifica-se também que não houve a prescrição da pretensão punitiva em relação ao responsável, conforme análise já realizada.
PROPOSTA DE ENCAMINHAMENTO
Diante do exposto, submetemos os autos à consideração superior, propondo ao Tribunal:
acolher parcialmente as alegações de defesa apresentadas pelo responsável Dalton Melo Macambira (CPF: XXX.291.573-XX) ; 
julgar irregulares, nos termos dos arts. 1º, inciso I, 16, inciso III, alíneas "b" e "c", da Lei 8.443/1992, c/c os arts. 16, § 2º, alínea "b", 19 e 23, inciso III, da mesma Lei, as contas de Dalton Melo Macambira (CPF: XXX.291.573-XX) , condenando-o ao pagamento da importância a seguir especificada, atualizadas monetariamente e acrescidas dos juros de mora, calculadas a partir das datas discriminadas até a data da efetiva quitação do débito, fixando-lhe o prazo de 15 (quinze) dias, para que comprove, perante o Tribunal, o recolhimento das referidas quantias aos cofres do Tesouro Nacional, nos termos do art. 23, inciso III, alínea "a", da citada lei, c/c o art. 214, inciso III, alínea "a", do Regimento Interno do TCU:
	Data de Ocorrência
	Valor Histórico (R$) 

	30/06/2014
	19.734,00

aplicar ao responsável Dalton Melo Macambira (CPF: XXX.291.573-XX) a multa prevista no art. 57 da Lei 8.443/1992 c/c o art. 267 do Regimento Interno do TCU, fixando-lhe o prazo de 15 (quinze) dias, a contar da notificação, para que comprove, perante o Tribunal (art. 214, III, alínea "a", do Regimento Interno do TCU) , o recolhimento da dívida aos cofres do Tesouro Nacional, atualizada monetariamente desde a data do acórdão que vier a ser proferido por este Tribunal até a data do efetivo recolhimento, se paga após o vencimento, na forma da legislação em vigor;
autorizar, desde logo, a cobrança judicial das dívidas, caso não atendidas as notificações, na forma do disposto no art. 28, inciso II, da Lei 8.443/1992;
autorizar também, desde logo, se requerido, com fundamento no art. 26, da Lei 8.443, de 1992, c/c o art. 217, §§ 1º e 2º do Regimento Interno do TCU, o parcelamento da (s) dívida (s) em até 36 parcelas, incidindo, sobre cada parcela, corrigida monetariamente, os correspondentes acréscimos legais, fixando-lhe o prazo de 15 (quinze) dias, a contar do recebimento da notificação, para comprovar, perante o Tribunal, o recolhimento da primeira parcela, e de 30 (trinta) dias, a contar da parcela anterior, para comprovar os recolhimentos das demais parcelas, devendo incidir, sobre cada valor mensal, atualizado monetariamente, os juros de mora devidos, no caso do débito, na forma prevista na legislação em vigor, alertando o responsável de que a falta de comprovação do recolhimento de qualquer parcela importará o vencimento antecipado do saldo devedor, nos termos do § 2º do art. 217 do Regimento Interno deste Tribunal; 
enviar cópia do Acórdão a ser prolatado à Procuradoria da República no Estado do Piauí, nos termos do § 3º do art. 16 da Lei 8.443/1992, c/c o § 7º do art. 209 do Regimento Interno do TCU, para adoção das medidas cabíveis;
enviar cópia do Acórdão que vier a ser proferido ao Ministério do Meio Ambiente e aos responsáveis, para ciência;
informar à Procuradoria da República no Estado do Piauí, ao Ministério do Meio Ambiente e aos responsáveis que a presente deliberação, acompanhada do Relatório e do Voto que a fundamenta, está disponível para a consulta no endereço www.tcu.gov.br/acordaos, além de esclarecer que, caso requerido, o TCU poderá fornecer sem custos as correspondentes cópias, de forma impressa; e
informar à Procuradoria da República no Estado do Piauí que, nos termos do parágrafo único do art. 62 da Resolução TCU 259/2014, os procuradores e membros do Ministério Público credenciados nesta Corte podem acessar os presentes autos de forma eletrônica e automática, ressalvados apenas os casos de eventuais peças classificadas como sigilosas, as quais requerem solicitação formal.
É o relatório.

Genésio da Costa Nunes (OAB/PI 5.304) e outros.

Subprocurador-Geral Lucas Rocha Furtado.

TOMADA DE CONTAS ESPECIAL. CONVÊNIO 044/2009. NÃO COMPROVAÇÃO DA BOA E REGULAR APLICAÇÃO DOS RECURSOS REPASSADOS. CITAÇÃO. PROVIMENTO DAS ALEGAÇÕES DE DEFESA. AFASTAMENTO DO DÉBITO. CONTAS REGULARES COM RESSALVA. CIÊNCIA.

TOMADA DE CONTAS ESPECIAL (TCE)

Secretaria de Controle Externo de Tomada de Contas Especial (SecexTCE).

Em apreciação, tomada de contas especial (TCE) instaurada pelo Ministério do Meio Ambiente (MMA) em desfavor de Dalton Melo Macambira (gestão 1º/1/2007 a 3/4/2014) , Robério Aslay de Araújo Barros (gestão 1º/1/2015 a 13/4/2015) e Luiz Henrique Sousa de Carvalho (gestão 1º/1/2015 a 2/4/2018) , ex-secretários de meio ambiente e recursos hídricos do Estado do Piauí, em razão da não comprovação da boa e regular aplicação dos recursos repassados por meio do Convênio 044/2009, registro Siafi 715401, tendo por objeto a elaboração do Zoneamento EcológicoEconômico do Estado do Piauí, com maior detalhamento da região dos cerrados piauienses (peça 16) .
A avença foi firmada no valor de R$ 425.312,80, sendo R$ 350.000,00 à conta do concedente e R$ 75.312,80 referentes à contrapartida do convenente. Os repasses efetivos da União totalizaram R$ 405.603,15, creditados na conta vinculada em 22/4/2010. O ajuste vigorou de 30/12/2009 a 30/4/2014 (peças 72 e 73) . Em razão de problemas com o Sistema de Gestão de Convênios e Contratos de Repasse - Siconv (peças 76-79) , o MMA prorrogou a prestação de contas até 15/8/2015, possibilitando à Secretaria de Meio Ambiente e Recursos Hídricos do Estado do Piauí (Semar/PI) a inserção de documentos no referido sistema (peças 82 e 83) . A prestação de contas e complementações enviadas pela Semar/PI ao MMA foram analisadas por meio dos documentos constantes nas peças 84, 111, 114, 117, 118, 130, 138, 143, e 162.
Consta dos autos devolução do saldo da conta vinculada em 2/7/2015, no valor de R$ 88.325,02 (peça 207) .
O fundamento para a instauração da TCE, conforme consignado na matriz de responsabilização elaborada pelo tomador de contas, foi a constatação da seguinte irregularidade (peça 197) :
Não comprovação da boa e regular execução dos recursos repassados no âmbito do Convênio SEDR 044/2009 além do não recolhimento dos recursos oriundos da não comprovação da execução de parte das metas/etapas do plano de trabalho e glosas de despesas não autorizadas ou permitidas no plano de trabalho do convênio.
Na fase interna, o MMA notificou os responsáveis e, diante da ausência de justificativas suficientes para elidir a irregularidade e da não devolução dos recursos, instaurou a tomada de contas especial.
No Relatório de TCE, de 21/7/2020 (peça 198) , o MMA concluiu que o prejuízo importaria no valor original de R$ 121.954,13, imputando-se a responsabilidade a Dalton Melo Macambira, Robério Aslay de Araújo Barros e Luiz Henrique Sousa de Carvalho, ex-secretários da Semar/PI, em virtude de: (i) não execução de metas/etapas avençadas (R$ 61.840,28) ; (ii)  realização de despesas não rastreáveis e/ou não autorizadas (R$ 40.349,57) ; e (iii) pagamentos realizados fora do prazo de vigência do ajuste e também antes da emissão do documento fiscal (R$ 19.764,28) .
O Relatório de Auditoria CGU e-TCE 1.124/2020, de 1º/12/2020 (peça 201) , o Certificado de Auditoria CGU e-TCE 1.124/2020, de 2/12/2020 (peça 202) , e o Parecer do Dirigente do Órgão do Controle Interno e-TCE 1.124/2020, de 4/12/2020 (peça 203) , concluíram pela irregularidade das contas. Por sua vez, o Ministro de Estado do Meio Ambiente emitiu seu pronunciamento, em 9/12/2020 (peça 204) .
No âmbito deste TCU, a Secretaria de Controle Externo de Tomada de Contas Especial (SecexTCE) , constatou que a responsabilidade pelo débito apurado deve ser atribuída de modo exclusivo ao signatário do convênio, Dalton Melo Macambira (peças 208-210) . Em vista disso, a unidade técnica procedeu à citação do ex-secretário da Semar/PI.
O Sr. Dalton Melo Macambira apresentou suas alegações de defesa (peças 218-338) , ponderando que os documentos existentes nos autos comprovariam a execução do objeto e que houve devolução dos valores classificados como despesas não autorizadas. Ainda, em relação às NF 6.802, de 20/6/2014 (peça 179, p. 2) e 1.584, de 9/5/2013 (peça 192, p. 2) , alegou que a primeira foi paga depois do fim do seu mandato e que a segunda foi emitida em substituição a um outro documento fiscal, cancelado em 15/03/2013.
Em razão das alegações de mérito suscitadas, a unidade instrutiva realizou diligência junto ao MMA (peças 340-343) , a fim de obter esclarecimentos sobre a matéria. O órgão setorial enviou a resposta acostada às peças 349-354.
A SecexTCE, após analisar as alegações apresentadas e a documentação encaminhada pelo MMA, propôs, em parecer uníssono (peças 356-358) , que teve a anuência do Ministério Público junto ao Tribunal de Contas da União, representado pelo Subprocurador-Geral, Lucas Rocha Furtado (peça 359) : (i) acolher parcialmente as alegações de defesa de Dalton Melo Macambira; e (ii) julgar irregulares as contas de Dalton Melo Macambira, condenando-o ao pagamento do débito no valor histórico de R$19.734,00, e aplicar-lhe a multa prevista no art. 57 da Lei 8.443/1992.
No mérito, entendo que a matéria deve ter deslinde distinto, em razão das considerações que passo a apresentar.
Inicialmente, abordo as preliminares alegadas pelo responsável acerca da ocorrência de prescrição quinquenal da pretensão punitiva e ressarcitória do TCU.
Friso que o instituto da prescrição das pretensões punitiva e de ressarcimento foi regulamentado nos termos da Resolução TCU 344/2022, de maneira que a ocorrência da prescrição deverá ser aferida, consoante disposto no art. 10 da citada resolução, em todos os processos em tramitação neste Tribunal, à exceção daqueles já remetidos aos órgãos ou às entidades competentes para fins de cobrança judicial.
O art. 2º da Resolução TCU 344/2022 fixou o prazo de cinco anos para caracterizar a ocorrência da prescrição punitiva e de ressarcimento em processos de controle externo. No presente caso, a instauração desta TCE ocorreu em razão da não comprovação da boa e regular aplicação dos recursos repassados por meio do Convênio 044/2009, com prazo para apresentação da prestação de contas até 15/8/2015 (peça 83) , data inicial da contagem de prazo de ambas as prescrições, conforme dispõe o art. 4º, inciso II, da Resolução TCU 344/2022.
Quanto à hipótese de interrupção prevista no art. 5º, inciso II, da Resolução-TCU 344/2022, podem ser considerados atos inequívocos de apuração dos fatos adotados pelo MMA, entre outros:
Notas Técnicas 19/2015, de 19/11/2015 (peça 84) , e 03/2016, de 29/06/2016 (peça 111) , indicam pendências documentais na prestação de contas apresentada;
Parecer 01/2017, de 31/05/2017, promove análise financeira da prestação de contas final do ajuste (peça 114) ;
Nota Técnica 07/2017, de 13/06/2017, promove análise complementar à Nota Técnica 03/2017, de 13/06/2017, acerca da prestação de contas do ajuste (peça117) ;
Parecer 50063/2017-MMA, de 26/09/2017, promove análise da prestação de contas financeira do ajuste (peça 118) ;
Ofício Circular 50299-MMA, de 13/10/2017, informa sobre reprovação da prestação de contas (peças 124 e 129) ; 
Parecer 50204/2017-MMA, de 27/12/2017, promove análise da prestação de contas financeira do ajuste (peça 130) ;
Ofício 54459/2017-MMA, de 27/12/2017, notifica sobre análise da prestação de contas (peça 131) ;
Parecer 94/2018-MMA, de 29/03/2018, promove análise da prestação de contas, em face de documentos de defesa (peça 143) ; 
Parecer 40/2018, de 25/04/2018, promove análise da prestação de contas, em face dos esclarecimentos e apresentação de documentos por parte do convenente, bem como da defesa e contestação interposta por Dalton Melo Macambira (peça 138) ;
Ofício 2814/2018-MMA, de 03/05/2018, informa novo valor do débito (peças 150 e 157) ;
Ofício 4404/2019/MMA, de 18/09/2019, dá ciência da existência de débito (peça 168) ;
Parecer 156/2019-MMA, de 24/09/2019, esclarece parâmetros de avaliação aplicados à análise da prestação de contas do ajuste (peça 162) ;
Relatório do Tomador de Contas: 21/07/2020 (peça 198) ; 
Relatório de Auditoria: 01/12/2020 (peça 201) ;
Certificado de Auditoria: 02/12/2020 (peça 202) ;
Parecer do dirigente do Controle Interno: 04/12/2020 (peça 203) ;
Pronunciamento Ministerial: 09/12/2020 (peça 204) .
Autuada a presente TCE, no âmbito do TCU, ocorreram novas interrupções do prazo prescricional em razão da elaboração de instrução técnica em 04/05/2022 (peças 208-209) , do despacho do dirigente máximo da SecexTCE, datado de 5/5/2022, autorizando a citação Sr. Dalton Melo Macambira (peça 210) , ciência da citação em 20/05/2022 (peça 213) , da elaboração da instrução técnica em 7/7/2022 (peças 340-342) , despacho do relator de 21/7/2022, autorizando a diligência junto ao MMA (peça 343) , instrução técnica em 1º/10/2022 (peças 356-358) e do Parecer do MPTCU, de 5/10/2022 (peça 359) , a constituírem atos inequívocos de apuração dos fatos, consoante dispõe o art. 5º, incisos I e II, da Resolução TCU 344/2022.
Do exposto, concluo que não ocorreu a prescrição das pretensões punitiva e de ressarcimento, tendo em vista não ter sido observado o transcurso do prazo de cinco anos desde a data de 15/8/2015 para apresentação da prestação de contas, interregno temporal este que foi interrompido pelos eventos processuais mencionados nos itens anteriores.
Registro, também, que não ocorreu a prescrição intercorrente, aquela observada no curso do processo, conforme disposto no art. 8º da Resolução TCU 344/2022, visto que a presente TCE não permaneceu inerte por mais de três anos, em razão dos marcos interruptivos já mencionados nos itens anteriores.
Passo, então, a abordar o mérito da matéria.
O Sr. Dalton Melo Macambira foi citado em virtude de: (i) não execução de metas e etapas pactuadas; (ii)  pagamento de despesas não autorizadas; (iii) pagamento de despesas fora do prazo de vigência e ainda antes da emissão do documento fiscal pertinente (peça 212) .
De acordo com a unidade técnica, os esclarecimentos apresentados pelo MMA afastaram as irregularidades apontadas, à exceção da ausência do Produto 4 do Termo de Referência 1 (Meta 1) , referente a mapa final de subsídios à gestão territorial e às diretrizes finais de uso e ocupação do território, por não constar do Siconv. Assim, em decorrência da falta desse Produto 4, a unidade instrutiva, com anuência do MPTCU, concluiu por manter o débito no valor histórico de R$ 19.734,00.
Entretanto, ao compulsar os autos, verifiquei que o responsável encaminhou, juntamente com suas alegações de defesa, a documentação referente ao Produto 4 da Meta 1, assim denominada:
a) Mapa de Subsídios à Gestão Territorial (peça 260) ;
b) Mapa de Macrozonas para Subsídios à Gestão (peça 261) ;
c) Mapa de Vulnerabilidade à Perda de Solo (peça 262) ; e
d) Mapa de Subsídios à Gestão (peça 263) .
Esses mapas foram elaborados pela empresa DRZ Geotecnologia e Consultoria S/S Ltda., em março de 2012, na escala 1:1.000.000, conforme consta da legenda desses documentos. Pelo serviço prestado, a empresa DRZ emitiu a Nota Fiscal 983, de 18/5/2012, no montante de R$ 98.670,00, estando discriminado, entre outros serviços, o "Produto 4 - Relatório final apresentando o MAPA DE SUBSÍDIOS À GESTÃO TERRITORIAL da Bacia do Parnaíba e as respectivas diretrizes de uso e ocupação" no valor de R$ 19.734,00 (peça 192, p. 3) . Em 30/5/2012, a Semar/PI emitiu Ordem Bancária em nome da empresa DRZ no valor de R$ 98.670,00 (peça 338, p. 1) , tendo sido efetuado o pagamento em 12/06/2012 (peça 185, p. 2) .
Portanto, entendo que a documentação acostada aos autos pelo responsável, juntamente com suas alegações de defesa, saneia a ausência do Produto 4 do Termo de Referência 1 (Meta 1) , e, por conseguinte, afasta o débito no valor histórico de R$ 19.734,00.
Nesse sentido, cumpre julgar regulares com ressalva as contas do Sr. Dalton Melo Macambira, dando-lhe quitação.
Feitas essas considerações, voto para que o Tribunal acolha a minuta de acórdão que ora submeto à deliberação do colegiado.
TCU, Sala das Sessões, em 29 de novembro de 2022.
Ministro VITAL DO RÊGO 
Relator